【裁判字號】    98,裁,2271
【裁判日期】    980924
【裁判案由】    地上物拆遷補償
【裁判全文】
最  高  行  政  法  院  裁  定
                                      98年度裁字第2271號
上  訴  人  甲○○○
            乙○○
            丁○○
            丙○○
被 上訴 人  交通部觀光局澎湖國家風景區管理處
代  表  人  戊○○
訴訟代理人  劉豐州  律師
上列當事人間地上物拆遷補償事件，上訴人對於中華民國98年5
月7日高雄高等行政法院97年度訴字第921號判決，提起上訴，本
院裁定如下：
    主  文
上訴駁回。
上訴審訴訟費用由上訴人負擔。
    理  由
一、按對於高等行政法院判決之上訴，非以其違背法令為理由，
    不得為之，行政訴訟法第242條定有明文。依同法第243條第
    1項規定，判決不適用法規或適用不當者，為違背法令；依
    同法第243條第2項規定，判決有該條項所列各款情形之一者
    ，為當然違背法令。又提起上訴，應以上訴狀表明上訴理由
    並應添具關於上訴理由之必要證據，復為同法第244條第1項
    第4款及第2項所明定。是當事人提起上訴，如以原審判決有
    不適用法規或適用不當為理由時，其上訴狀應有具體之指摘
    ，並揭示該法規之條項或其內容；如以原審判決有行政訴訟
    法第243條第2項所列各款情形為理由時，其上訴狀應揭示合
    於該條款之事實。上訴狀或理由書如未依上述方法表明，或
    其所表明者顯與上開法條規定之違背法令情形不相合時，即
    難認為已合法表明上訴理由，其上訴自非合法。
二、緣上訴人之被繼承人陳西南（於民國（下同）92年11月19日
    死亡）原承租澎湖縣白沙鄉○○段823-6地號國有土地（嗣
    後分割增加823-11、823-12地號，下稱系爭土地），面積約
    1.2公頃，租期自88年1月1日起至97年12月31日止。嗣被上
    訴人因「吉貝休閒度假旅館及遊憩區促進民間投資開發計劃
    」（下稱吉貝民間投資開發計劃）用地需要，報經行政院核
    准撥用系爭土地，並經財政部國有財產局臺灣南區辦事處（
    下稱國有財產局）以92年1月16日台財南管字第0920001903
    號函通知陳西南自91年12月1日起終止租約在案。惟因陳西
    南於承租系爭土地期間，未經國有財產局同意，擅自在該土
    地上興建超過承租面積之地上物，並將該地上物交由其所經
    營之吉貝海上遊樂園股份有限公司（下稱吉貝公司）使用，
    被上訴人為收回上開出租土地及超過承租範圍違法占用之土
    地，乃依交通部90年9月25日交總90字第054545號函發布施
    行之「交通部暨所屬各機關辦理交通建設工程用地徵收獎勵
    專案」（下稱獎勵專案），組成「澎湖國家風景區公共建設
    所需公有土地內未取得合法使用權及物權之地上物遷移救濟
    作業－『民間參與吉貝休閒渡假旅館暨遊憩區建設（BOT）
    案』專案審查委員會」（下稱專案審查委員會），經該專案
    審查委員會決議按「澎湖縣興辦公共設施拆除合法房屋查估
    補償處理辦法」所規定合法建物補償標準百分之49再百分之
    90發給拆遷救濟金，被上訴人並於93年2月19日邀集上訴人
    及吉貝公司召開協商會議，會中除協商拆遷救濟金之具領對
    象外，並告知救濟金發放所涉相關事宜，吉貝公司對會議結
    論不服，一再聲明異議，均經被上訴人函復依上開協商會議
    所敘事項辦理，並於93年5月6日以觀澎企字第0930002241號
    函請吉貝公司於93年5月20日前以書面方式提出具領本案地
    上改良物拆遷救濟金之申請事宜，惟吉貝公司除向被上訴人
    申請地上物救濟金外，並另提出營業損失、自動拆除獎勵金
    、員工資遣費及地上物搬遷費等。復因上訴人及吉貝公司無
    自行搬遷之意，被上訴人乃於95年10月31日訴請上訴人及吉
    貝公司拆屋還地，並請求不當得利，案經臺灣澎湖地方法院
    、臺灣高等法院高雄分院判決確定在案。嗣上訴人於97年6
    月18日向被上訴人請求發放拆遷補償費新臺幣（下同）86,9
    51,728元，經被上訴人以97年6月30日觀澎企字第097002575
    9號函復上訴人於法無據，歉難同意等語。上訴人不服，循
    序提起行政訴訟，經原審法院判決駁回後，提起本件上訴。
三、上訴意旨雖主張：依土地徵收條例第5條第1項及第6項規定
    可知，公有土地撥用後，地上之私有改良物，應一併徵收之
    ，並不限於合法之改良物，且依上訴人於原審提出澎湖防衛
    司令部會勘陳西南申請潛水活動案紀錄表、澎湖縣政府71年
    9月17日73澎府民觀字第28887號函、73年3月30日73澎府建
    觀字第10418號函與被上訴人於原審提出之臺灣澎湖地方法
    院95年度重訴字第3號及臺灣高等法院高雄分院96年度重上
    字第77號民事判決，足見陳西南在系爭土地上建築房屋使用
    ，係屬合法，原判決以上訴人之被繼承人陳西南於承租系爭
    土地後，未經國有財產局同意，擅自於系爭土地上興建地上
    物，違反租賃契約第2條、第4條之規定，系爭建物經國有財
    產局終止租約，並將土地撥予被上訴人使用，而認定本件無
    土地徵收條例第5條第1項第3款、第3項及第6項之適用，顯
    與卷內證據不符，自有證據理由矛盾、判決不適用法規或適
    用不當之違背法令；原審認定本件無交通部發布施行「獎勵
    專案」之適用，又認定被上訴人是否核發獎勵金，受獎勵金
    專案修正之影響，足見原判決之判決理由互相矛盾，而有行
    政訴訟法第243條第2項第6款判決不備理由或理由矛盾之違
    背法令；原審認定專案審查委員會議決議之獎勵措施之基礎
    已不復存在，上訴人自不得向被上訴人請求依該專案審查委
    員會議決議核發拆遷救濟金，惟依其會議紀錄所載，並未論
    及係基於避免以冗長訴訟之耗時費力方式取回系爭土地，而
    同意以獎勵措施予以核發拆遷救濟金等語，足見原判決之理
    由顯與卷內會議紀錄內容不符，故原判決有判決理由矛盾之
    違法等語。惟原判決已論明：上訴人之被繼承人陳西南於承
    租系爭土地後，未經國有財產局同意，擅自於系爭土地上興
    建地上物，違反租賃契約第2條「不得擅自建築」及第4條「
    承租人於租用期間如須營建時，應檢送事業主管及軍事機關
    同意文件，並依據國有非公用海岸土地放租辦法第9條規定
    交付施工總預算金額十分之一之保證金向出租機關申請土地
    使用同意書，憑以請領營建執照。於施工完成後，經出租機
    關檢查認可時，保證金無息發還」之規定，此有國有財產局
    南區辦事處92年4月24日臺財南管字第0920009554號函暨該
    處95年12月20日臺財南管字第0950054570號函附原處分卷及
    原審卷可證，則系爭建物於國有財產局終止系爭土地之租約
    並將土地撥予被上訴人使用後，被上訴人本得依民法第767
    條之規定請求拆除，自無再予徵收之理，亦無徵收之義務。
    另陳西南於系爭土地上所興建超過承租土地範圍之地上物，
    屬無權占用，並非合法建物，自無徵收補償之適用。是上訴
    人主張依土地徵收條例第5條第1項、第6條規定，被上訴人
    應給付上訴人地上物補償費云云，核不足採。該獎勵專案應
    係僅適用於辦理交通建設工程用地「徵收」之情形。然本件
    上訴人所有之系爭違章建物原係非法占用國有財產局所管理
    之公有土地，嗣因被上訴人為興辦吉貝民間投資開發計劃用
    地所需，依法辦理「撥用」，由國有財產局陸續交予被上訴
    人管理，本件非屬土地徵收情形，自無上開獎勵專案之適用
    。被上訴人雖曾於92年12月11日召開「民間參與吉貝休閒度
    假旅館暨遊憩區建設（BOT）」專案審查委員會議第1次會議
    ，就本件工程用地範圍內未取得合法使用權及物權之地上改
    良物，其救濟金發放原則決議為「因本案土地使用面積廣大
    ，且屬遊樂區經營性質，經營期間已獲土地使用利益，故將
    按『澎湖縣興辦公共設施拆除合法房屋查估補償處理辦法』
    之合法建物補償標準百分之49再百分之90發給拆遷救濟金。
    」然此係因當時有行政院90年8月1日台90交字第041383號函
    暨90年10月2日台90交字第058421號函為據，而成立專案審
    查委員會，並由該專案審查委員會商討本件拆遷救濟金之發
    放原則，該專案審查委員會基於避免以冗長訴訟之耗時費力
    方式取回系爭土地而同意以獎勵措施予以核發拆遷救濟金。
    惟上訴人就上開救濟金核發之獎勵措施，始終未與被上訴人
    達成合意，被上訴人為收回系爭土地，乃於95年10月31日起
    訴請求上訴人及吉貝公司拆屋還地，案經臺灣澎湖地方法院
    以95年度重訴字第3號民事判決「上訴人及吉貝公司應將澎
    湖縣白沙鄉○○段823-5、823-6、823-11、823-12地號土地
    之地上物拆除、騰空及返還土地」，並經臺灣高等法院高雄
    分院96年度重上字第77號民事判決駁回上訴人之上訴而告確
    定。從而上開專案審查委員會議決議之獎勵措施之基礎已不
    復存在，上訴人自不得向被上訴人請求依上開專案審查委員
    會議決議核發拆遷救濟金等語，並於「事實及理由」欄三之
    (四)，引述被上訴人之答辯意旨：本件不法占用系爭土地之違
    章建物，本得依法強制拆除取回公有土地，無庸給予任何補
    償，然為避免冗長之訴訟耗力費時，被上訴人乃參酌交通部
    90年9月25日交總90字第054545號函所發布施行之獎勵專案
    ，以獎勵代替強制措施取回系爭土地，此有被上訴人93年2
    月26日觀澎企字第0930000823號函檢送93年2月19日協商會
    議記錄內容記載略謂：「．．．核給（發放或提存）本案拆
    遷救濟金之立意係為免以冗長訴訟之耗時費力方式取回本處
    該管土地之獎勵措施，故具領對象倘未於本處撥款後之函知
    期限內具領救濟金，或不服本案救濟金發放應備事項而拒領
    時，即該獎勵措施業無法達本處擬以平和方式取得土地及地
    上物之原定目的。屆時本處將依法提起民事訴訟，並俟取得
    確定判決後再聲請強制執行拆屋還地，屆時除原訂拆遷救濟
    金（38,345,712元）不予核發外，尚可訴求該具領對象返還
    其占用期間（自被上訴人取得管理權起算）之不當得利」等
    語可證。綜上，足見原判決已詳述其判斷之理由。觀諸前開
    上訴理由，仍執與起訴意旨略同且經原審不採之陳詞及歧異
    見解，就原審取捨證據、認定事實及適用法律之職權行使，
    指摘為不當，並就原判決已論斷者，泛言其未論斷或理由矛
    盾，核與所謂原判決「違背法令」之情形顯不相當，均難認
    對原判決之如何違背法令已有具體之指摘。依首開規定及說
    明，應認其上訴為不合法。
四、依行政訴訟法第249條第1項前段、第104條、民事訴訟法第9
    5條、第78條、第85條第1項前段，裁定如主文。
中    華    民    國    98    年    9     月    24    日
                    最高行政法院第七庭
                        審判長法官  藍  獻  林
                              法官  廖  宏  明
                              法官  張  瓊  文
                              法官  姜  素  娥
                              法官  林  文  舟
以  上  正  本  證  明  與  原  本  無  異
中    華    民    國    98    年    9     月    25    日
                              書記官  邱  彰  德


司法院資訊處製作；財團法人民間司法改革基金會備份。
